【裁判字號】    88,自,324
【裁判日期】    890107
【裁判案由】    侵占
【裁判全文】
臺灣士林地方法院刑事判決                          八十八年度自字第三二四號
    自  訴  人  大正交通企業股份有限公司
    代  表  人  乙○○
    自訴代理人  甲○○
    被      告  丙○○
右列被告因侵占案件，經自訴人提起自訴，本院判決如左：
    主  文
丙○○無罪。
    理  由
一、自訴意旨略以：被告丙○○於民國八十八年八月二十七日向自訴人大正交通企業
    股份有限公司承租車牌號碼Ｇ八－四五二號計程車乙部，雙方約定每日租金新臺
    幣（下同）一千元，每七日付款一次，自訴人並於當天將汽車及行照交付予丙○
    ○。詎被告自八十八年八月二十七日起，即拒付租金，迭經自訴人催索均不返還
    ，累積共積欠車款八萬二千元，因認被告涉有侵占罪嫌。
二、按犯罪事實應依證據認定之，無證據不得推定其犯罪事實；不能證明被告犯罪者
    ，應諭知無罪之判決，刑事訴訟法第一百五十四條、第三百零一條第一項分別定
    有明文。又事實之認定，應憑證據，如未能發現相當證據，或證據不足以證明，
    自不能以推測或擬制之方法，為裁判基礎（最高法院四十年台上字第八六號判例
    參照）。告訴人之告訴（自訴人之自訴亦同），本以使被告受刑事訴追為目的，
    故其陳述是否與事實相符，自應調查其他證據，以資審認，茍其所為攻擊之詞，
    尚有瑕疵，則在此瑕疵未予究明以前，即不能遽採為斷罪之基礎 (最高法院六十
    九年台上字第一五三一號判例參照）。另按刑法上之侵占罪，須持有人變易其原
    來之持有意思而為不法所有之意思，始能成立，如僅將持有物延不交還或有其他
    原因致一時不能交還，既缺乏主觀要件，即難遽以該罪相繩（最高法院六十八年
    台上字第三一四六號判例）。
三、本件自訴人認被告涉有侵占罪嫌，無非以被告租用計程車，積欠租金，迭經催索
    仍未返還，並提出租賃契約書、身分證、駕照、催告信函等為其論據。訊據被告
    丙○○固坦承曾租用自訴人公司之計程車，惟堅決否認有何侵占犯行，辯稱：伊
    租車後曾付三、四次租金，最後一次是八十八年十月十八日，尚欠一萬多元未繳
    ，嗣因母親生病及本身車禍才暫時無法開車，車子一直停在住家地下室等語。經
    查：
  (一)被告除承租本件Ｇ八－四五二號計程車外，於八十八年三月間亦有承租另部車輛
    ，此為自訴代理人甲○○所自承（本院八十八年十二月十日訊問筆錄），是被告
    與自訴人間先前已有近半年之交易關係應可認定。
  (二)被告承租前開Ｇ八－四五二號計程車後，確分別於：(1)八十八年九月二十五日繳
    付車租五千元；(2)八十八年十月二日繳付一萬元；(3)八十八年十月十八日繳付一
    萬二千元等情，有被告所提出之收據三紙為證，且為自訴人所不否認，是被告最
    後繳款日迄自訴人於同年十一月十九日提起本件自訴，相距僅一個月。
  (三)被告之母親謝林卻確於八十八年十月至十一月間經診斷為「後腹腔惡性脂肪肉瘤
    」，情況為「癌症末期」等情，有三軍總醫院「居家照護醫囑單」一紙在卷足憑
    ，而自訴代理人甲○○於本院訊問時亦陳稱：「他有說他母親生病」「他母親是
    十月生病，被告有叫他朋友來付一萬元，我們要他改租較便宜的車，他不願意，
    之後就未再付錢，只有一直與我們約時間，但未赴約：：」（本院八十八年十二
    月十日、十二月二十七日筆錄）等語。
  (四)又被告辯稱車子一直停在住家地下室等情，核與自訴人代理人甲○○所陳：「我
    們要求被告還車、還錢，但他不還車，車是在他家樓下停車場找到，是十二月十
    日：：是被告之妹（即保證人謝慧琪）叫我去牽車」（本院八十八年十二月二十
    七日審理筆錄）等情尚可吻合。
  (五)依自訴人與被告所簽「小型計程車租用合約書」第八條規定：「本合約一經簽定
    ，乙方（即被告）須繳付租車保證押金新臺幣伍萬元正，雙方達成協議乙方如持
    續承租本車輛滿貳拾肆月，則甲方同意以新臺幣伍萬元正將該車出售予乙方，若
    乙方無法承租期滿，則保證押金任由甲方沒收：：：」，是被告所辯：「自訴人
    不願還我押金：：若不續租，要沒收押金」等情確係屬實，則不論民事上被告請
    求返還前開押租金是否有理由，然被告因不願押租金被沒收而未接受自訴人改租
    他車之提議並延緩還車，衡情尚非全然無據。
  (六)綜合被告與自訴人間先前已有近半年之租賃關係，且承租系爭車輛，曾繳付租金
    三期，最後一次繳款日期為八十八年十月十八日，嗣因母親罹患重病而延緩繳租
    ，並曾以上情告知自訴人，且復未將車遷離住處，於本件復曾繳付五萬元之押租
    金等各情以觀，被告縱有民事債務不履行之給付遲延問題，惟究難認對該Ｇ八－
    四五二號計程車已有易持有為所有之不法犯意，核與刑法上所定侵占罪要件尚屬
    有間。此外，經本院依職權調查結果，復查無其他積極證據足認被告有自訴人所
    指侵占犯行，應認不能證明被告犯罪，揆諸首揭說明，自應對被告為無罪之諭知
    。
據上論結，應依刑事訴訟法第三百四十三條、第三百零一條第一項判決如主文。
中    華    民    國      八十九      年      一      月      十      日
                                          臺灣士林地方法院刑事第三庭
                                                  法  官  王  本  源
右正本證明與原本無異。
如不服本判決，應於判決送達後十日內，向本院提出上訴狀。
                                                  書記官  蔡  杰  玲
中    華    民    國      八十九      年      一      月     十三     日


司法院資訊處製作；財團法人民間司法改革基金會備份。
